最高法院民事判決　　　　　　　　　　　　　　　　九十一年度台上字第一七三號
　　上　訴　人　甲○○
　　訴訟代理人　王叡齡律師
　　　　　　　　黃順天律師
　　被 上訴 人　乙○○
右當事人間請求確認婚姻無效事件，上訴人對於中華民國八十九年六月七日臺灣高等
法院高雄分院第二審判決（八十九年度家上字第八號），提起上訴，本院判決如左：
    主  文
原判決廢棄，發回臺灣高等法院高雄分院。
    理  由
本件被上訴人主張：伊與上訴人雖於民國八十年十二月二十日伊服兵役期間，在高雄
縣鳥松鄉○○路八十五號自宅舉行結婚之公開儀式，並於八十一年六月一日伊退伍返
鄉當天至戶政事務所補辦結婚登記手續。惟該婚姻未經國防部特准，依八十一年七月
十七日修正前之軍人婚姻條例第三條及第十二條規定，應屬無效等情，求為確認兩造
婚姻關係不成立，上訴人應協同被上訴人向戶政事務所辦理撤銷結婚登記之判決。
上訴人則以：伊與被上訴人結婚之時，軍方曾派人參加婚禮，兩造並實際共同生活近
八年，育有一女，亦無違反婚姻之本質，該婚姻非屬無效等語，資為抗辯。
原審將第一審所為駁回被上訴人之訴之判決廢棄，改判如其聲明，並依職權對於兩造
所生之女簡彩均（原名簡筠潔）權利義務之行使及負擔，酌定由上訴人任之，無非以
：查兩造於被上訴人服役期間之八十年十二月二十日，未經國防部核准，在高雄縣鳥
松鄉○○路八十五號舉行結婚之公開儀式，嗣於八十一年六月一日被上訴人退役當日
至戶政事務所補辦結婚登記。按政府雖於七十六年七月十五日解除戒嚴，繼於八十年
五月一日宣告動員戡亂時期終止，同日修正之憲法增修條文第八條規定：「動員戡亂
時期終止時，原僅適用於動員戡亂時期之法律，其修訂未完成程序者，得繼續適用至
八十一年七月三十一日止。」而戡亂時期軍人婚姻條例則遲至八十一年七月十七日始
因修正而將原第三條第一項第三款之規定刪除。兩造結婚雖在戡亂時期宣告終止之後
，仍應適用該條例修正前之規定。被上訴人既未經國防部特准，依上開條例第十二條
第一項規定，兩造之婚姻自應認為無效，不因雙方於被上訴人退伍當日向戶政機關辦
理結婚登記，及嗣後修法而成為有效，被上訴人訴請確認該婚姻關係不成立為有理由
，應予准許等詞，為其判斷之基礎。
惟按認定事實應憑證據；又民事訴訟法第二百二十二條第四項規定，得心證之理由，
應記明於判決，故法院依自由心證判斷事實之真偽時，所斟酌之辯論意旨及調查證據
之結果，其內容如何，未記明於判決，即為同法第四百六十九條第六款所謂之判決不
備理由。查本件被上訴人起訴主張兩造結婚，未經國防部特准，依修正前軍人婚姻條
例第三條及第十二條規定，應屬無效云云。上訴人則抗辯，伊與被上訴人舉行婚禮時
，軍方曾派人參加，該婚姻非屬無效等語。關於雙方是否經國防部特准結婚一節，原
審未詳加調查審認，並說明其所憑之證據及得心證之理由，遽依被上訴人之主張，認
兩造結婚未經國防部特准，為無效，已不無判決理由不備之違法。次按民事訴訟法第
五百六十八條第一項所定婚姻無效之訴與確認婚姻不成立之訴，兩者不同。所謂確認
婚姻不成立之訴，係主張無結婚之事實，而有婚姻之形式；至於婚姻無效之訴，則係
主張有結婚之事實，而其行為無效而言。結婚無效之原因，非僅民法第九百八十八條
規定之三種情形，尚包括特別法規定為無效者。原審既認依戡亂時期軍人婚姻條例軍
人規定，兩造結婚未經國防部特准為無效，復謂其屬婚姻不成立，亦非妥適。又被上
訴人在第一審起訴，其訴狀記載聲明請求：「確認原告與被告間之婚姻無效，並共同
辦理婚姻除籍登記手續。兩造所生長女簡筠潔由原告監護。」，而其自八十八年二月
十二日辯論開始起至同年十一月五日辯論終結為止，歷次言詞辯論期日均為如上之聲
明，有各該筆錄足稽（見一審卷第一三頁、一六頁、二四頁、三○頁、三五頁、三八
頁、五一頁）。被上訴人雖曾提出準備暨聲請狀，記載「請求確認兩造婚姻關係不成
立」，但未經言詞辯論，則其於上訴第二審後為該項聲明，究為訴之變更抑追加？尚
欠明確。如為訴之變更，則原訴已因變更而撤回，僅須對變更後之新訴為裁判；如屬
追加新訴，對原訴及新訴均應裁判，原審未予闡明，遽認原訴即為確認婚姻不成立，
而將第一審判決廢棄，改判如其後之聲明，尤欠允洽。再者，被上訴人於原審就兩造
所生之女簡彩均，已不再請求酌定監護人，而婚姻無效之訴或確認婚姻關係不成立之
訴，民法並無準用同法第一千零五十五條規定之明文；撤銷結婚登記，依現行戶籍登
記法規，祗須由申請人提出證明文件向戶政機關申請即可，亦無由上訴人協同辦理之
規定。原判決未敘明法律依據，即依職權酌定簡彩均權利義務之行使及負擔由上訴人
任之，並被上訴人與簡彩均會面交往之方式及期間，及命上訴人協同被上訴人辦理撤
銷結婚登記，並有可議。上訴論旨，指摘原判決不當，求予廢棄，非無理由。
據上論結，本件上訴為有理由，依民事訴訟法第四百七十七條第一項、第四百七十八
條第一項，判決如主文。
中      華      民      國    九十一    年      一      月    二十四    日
                              最高法院民事第四庭
                                  審判長法官  蕭  亨  國
                                        法官  許  朝  雄
                                        法官  謝  正  勝
                                        法官  陳  淑  敏
                                        法官  劉  福  來
      右正本證明與原本無異
                                              書  記  官
中      華      民      國    九十一    年      二      月      八      日
